【裁判字號】    98,上易,719
【裁判日期】    990429
【裁判案由】    恐嚇等
【裁判全文】
臺灣高等法院臺南分院刑事判決         98年度上易字第719號
上  訴  人  臺灣雲林地方法院檢察署檢察官
上  訴  人
即  被  告  乙○○
上列上訴人因被告恐嚇等案件，不服臺灣雲林地方法院98年度易
緝字第19號中華民國98年9月8日第一審判決（起訴案號：臺灣雲
林地方法院檢察署97年度偵字第4991號），提起上訴，本院判決
如下：
    主  文
上訴駁回。
    事  實
一、乙○○前因傷害案件，經臺灣雲林地方法院於民國94年7月
    22日，以93年度少連易字第2號判決處有期徒刑四月，嗣經
    乙○○提起上訴後撤回上訴確定，甫於95年9月18日縮刑期
    滿執行完畢。詎其猶不知悔改，因懷疑甲○○與他人共同詐
    賭，而心生不滿，遂於97年9月4日凌晨0時許，前往甲○○
    位於雲林縣莿桐鄉榮貫133號之租屋處，要求其返還輸去的
    賭金並交代其他詐賭之人的年籍資料，不料遭到甲○○藉詞
    拖延。其竟基於恐嚇之犯意，對甲○○恫稱：「要拿槍來打
    死妳」、「要放火燒房子」等語，而以加害生命、身體及財
    產之事恐嚇甲○○，使甲○○心生畏懼，致生危害於安全。
    嗣因甲○○報警究辦，方循線查獲上情。
二、案經甲○○訴由雲林縣警察局斗六分局報請臺灣雲林地方法
    院檢察署檢察官偵查起訴。
    理  由
壹、程序部分
  (一)按被告以外之人於偵查中向檢察官所為陳述，除顯有不可信
    之情況者外，得為證據，刑事訴訟法第159條之1第2項定有
    明文。檢察官在偵查中對被告以外之人所為之偵查筆錄，性
    質上屬傳聞證據，惟刑事訴訟法規定檢察官代表國家偵查犯
    罪、實施公訴，依法其有訊問被告、證人及鑑定人之權，證
    人、鑑定人並須具結，而實務運作時，檢察官偵查中向被告
    以外之人所取得之陳述，原則上均能遵守法律規定，不致違
    法取供，其可信度極高，職是，被告以外之人前於偵查中已
    具結而為證述，除反對該項供述得具有證據能力之一方，已
    釋明「顯有不可信之情況」之理由外，不宜遽指該證人於偵
    查中之陳述不具證據能力。證人丙○○經原審傳喚未到庭，
    復經本院傳、拘未著，有送達回證及拘提報告書附卷可憑，
    而證人丙○○於偵查中所證內容，被告乙○○未提及檢察官
    在訊問時有不法取供之情形，亦未釋明上開證人之證述有何
    顯不可信之情況，依上開規定，上開證人在檢察官面前之證
    述筆錄，自得作為本案證據使用，合先敘明。
  (二)又按被告以外之人於審判外之陳述雖不符刑事訴訟法第159
    條之1至第159條之4等4條之規定，而經當事人於審判程序同
    意作為證據，法院審酌該言詞陳述或書面陳述作成時之情況
    ，認為適當者，亦得為證據；當事人、代理人或辯護人於法
    院調查證據時，知有刑事訴訟法第159條第1項不得為證據之
    情形，而未於言詞辯論終結前聲明異議者，視為有前項之同
    意，同法第159條之5定有明文。本件檢察官及被告於本院準
    備程序及審理時對於本件判決所引用之書面及非書面等證據
    資料之證據能力，於本院逐一提示後，迄於言詞辯論終結前
    均未聲明異議，經審酌該等證據作成之情況，核無違法取證
    或其他瑕疵，認為以之作為本案之證據亦屬適當，自有證據
    能力，併予敘明。
貳、有罪部分
一、訊據被告固坦承因懷疑甲○○詐賭，曾於上述時間至甲○○
    上揭租屋處外找甲○○理論之事實，惟矢口否認有恐嚇之行
    為，辯稱：伊之前在甲○○租屋處內賭博（麻將），輸了超
    過50萬元，後來伊發現甲○○串通他人詐賭，所以伊去找甲○○要錢，且要甲○○提供對方（詐賭之人）的資料，但甲○○一直推託，伊雖然很生氣，但伊絕對沒有對甲○○恐嚇
    ，只有跟她爭吵，但沒有說恐嚇的話云云。惟查，甲○○於
    警詢中以告訴人之身分指證被告於上述時地，對其恫嚇「要
    拿槍來打死妳」、「要放火燒房子」等語，使其心生畏懼（
    見警卷第7-8頁）。另其在檢察官面前乃至原審審理中均以
    證人身分證述上情屬實（見偵卷第5-6頁；原審卷二第53-53
    頁反面）。是其前後證詞一致且無矛盾之處。又被告雖因懷
    疑甲○○詐賭，至警局對甲○○提出告訴，兩人因此心生嫌
    隙，惟甲○○至警局告訴被告恐嚇之時間為「97年9月5日2
    時20分」，較被告至警局告訴甲○○詐欺之時間（即97年9
    月5日18時25分）為早，此有警詢筆錄2份附卷可參（見警卷
    第7-9頁；原審卷二第32-33頁），是在被告對甲○○提出詐
    欺告訴之前，甲○○應無設詞誣陷被告之動機存在。其次，
    被告於清晨時分至前開處所找甲○○，係因為其認甲○○等
    人詐賭，讓其輸了近50萬元，其當時非常生氣，且其要求甲○○還錢並交代其他詐賭之人之年籍資料，不料遭甲○○推
    託拒絕，因而與甲○○發生爭吵等情，乃為被告所自承（見
    原審卷一第23-25頁、本院審理筆錄）。在被告自認遭他人
    設局敲詐，心有不甘，而深夜前往討取輸去之賭金未果之情
    形下，想必怒火難消，故其一時氣憤難平，出言不遜，乃合
    於情理。由此益徵甲○○所言應屬實情，可堪採信。被告所
    辯無非事後畏罪卸責之詞，不足採信。被告上述恐嚇犯行已
    堪認定，應依法論科。
二、論罪科刑之理由：
  (一)核被告所為，係犯刑法第305條恐嚇危害安全罪。
  (二)被告有前述犯罪事實欄所記載之前科紀錄，此觀臺灣高等法
    院被告前案紀錄表可明，其於受有期徒刑之執行完畢後5年
    以內故意再犯本件有期徒刑以上之罪，為累犯，應依刑法第
    47條第1項之規定加重其刑。
三、原審依調查證據結果，以被告乙○○所為罪證已明確，因而
    適用刑法第305條、第47條第1項、第41條第1項前段，刑法
    施行法第1條之1第1項、第2項前段之規定，審酌被告以前揭
    手法恐嚇甲○○，致生危害於甲○○之安全，誠屬不該，但
    念及被告犯罪之動機係懷疑甲○○等人詐賭，暨甲○○涉犯
    賭博案件，經原審以98年度六簡字第88號判決科處有期徒刑
    三月（當時正由原審管轄第二審之合議庭審理中），其本身
    之行為也有可議之處，兼衡被告自承教育程度僅國中畢業，
    智識程度不高，犯後未與甲○○達成和解等一切情狀，量處
    被告拘役五十日，並諭知易科罰金之折算標準，以示懲儆。
    。復說明公訴檢察官對被告具體求處有期徒刑七月，未慮及
    本案有部分犯罪不能證明（詳後「無罪部分」之論述），尚
    嫌過重等情。本院經核原判決認事用法俱無不合，量刑亦稱
    妥適。被告上訴意旨仍執前詞，否認有何恐嚇犯行，因而指
    摘原判決不當，非有理由，應予駁回。
、無罪部分
一、公訴意旨另以：被告基於毀損之犯意，於97年9月5日凌晨0
    時許，前往甲○○之上開租屋處，以腳踢擊甲○○該租屋處
    大門之方式，將該大門旁之牆角處牆壁損壞。其又承前犯意
    ，於97年9月5日15時30分許起至翌日凌晨0時20分止之某時
    ，前往甲○○之上開租屋處內（侵入住宅部分未據告訴），
    將電視機、冰箱翻落至地上，毀壞該屋內之電視機、冰箱各
    1台，足以生損害於甲○○。因認被告涉犯刑法第354條毀損
    罪嫌。
二、按犯罪事實應依證據認定之，無證據不得認定犯罪事實；另
    不能證明被告犯罪者，應諭知無罪之判決，刑事訴訟法第15
    4條第2項、第301條第1項分別定有明文。又刑事訴訟法第
    161條第1項規定：檢察官就被告犯罪事實，應負舉證責任，
    並指出證明之方法。因此，檢察官對於起訴之犯罪事實，應
    負提出證據及說服之實質舉證責任。倘其所提出之證據，不
    足為被告有罪之積極證明，或其指出證明之方法，無從說服
    法院以形成被告有罪之心證，基於無罪推定之原則，自應為
    被告無罪判決之諭知（最高法院92年臺上字第128號判例意
    旨參照）。另告訴人之告訴，係以使被告受刑事追訴為目的
    ，其指訴是否與事實相符，仍應調查其他證據，以資審認，
    必告訴人所述被害情形，無瑕疵可擊，且就其他方面調查，
    又與事實相符，始足據為有罪判決之基礎（最高法院52年臺
    上字第1300號判例及81年度臺上字第3539號判決意旨參照）
    。
三、公訴意旨認被告涉犯刑法第354條毀損罪嫌，無非以(一)被告
    之供述、告訴人甲○○之指證、證人丙○○之證述及電視、
    冰箱遭毀損之照片為據。訊據被告則堅決否認有何毀損犯行
    ，辯稱：伊有1次去甲○○家門外，甲○○在裡面睡覺不出
    來，伊很生氣，就用腳踢大門，但圍牆（指大門旁牆壁）那
    部分早就壞掉了，伊也絕對沒有毀損甲○○的電視機與冰箱
    ，可能是伊告甲○○詐賭，甲○○才告伊毀損等語。
四、經查：
  (一)起訴範圍之認定：
  1.按檢察官代表國家提起公訴，依檢察一體原則，到庭實行公
    訴之檢察官（下稱公訴檢察官）如發現起訴書認事用法有明
    顯錯誤，固得本於自己確信之法律見解，於論告時變更起訴
    之法條，或另為其他適當之主張。然刑事訴訟之審判，係採
    彈劾主義，亦即不告不理原則，法院對於被告之行為，應受
    審判之對象（範圍），乃指起訴書（或自訴狀）所記載之被
    告「犯罪事實」（包括起訴效力所及之具有同一案件關係之
    犯罪事實）而言。再者，刑事訴訟法並無如民事訴訟法設有
    訴之變更之規定，得許檢察官就其所起訴之被告或犯罪事實
    加以變更，其聲請變更，除係具有另一訴訟之情形，應分別
    辦理外，並不生訴訟法上之效力，法院自不受其拘束。司法
    審判實務中，到庭實行公訴之檢察官於其提出之「論告書」
    或於言詞辯論時所為之主張或陳述，常有與起訴書所載犯罪
    事實不盡相同之情形。於此，應先究明其論告時之所述，究
    屬訴之追加、撤回或變更範疇，抑或原本係屬於起訴效力所
    及之他部事實之擴張、或起訴事實之一部減縮，而異其處理
    方式（如屬後者事實之擴張、減縮，應僅在促使法院之注意
    ，非屬訴訟上之請求）。除撤回起訴已生效力，其訴訟關係
    已不存在，法院無從加以裁判外，其他各種情形，法院自不
    得僅就檢察官論告時所陳述或主張之事實為裁判，而置原起
    訴事實於不顧（最高法院95年度臺上字第2633號、4671號判
    決意旨可資參照）。是以於起訴書所記載之犯罪事實欠詳、
    有疑問時，公訴檢察官固得本於法律之確信到庭為真摯、明
    確之主張及陳述，使起訴範圍（審判範圍）得以確立，然究
    不得逾越文字可能理解之範圍，而將應追加（或撤回）起訴
    之犯罪事實，以補充或更正之方式為之。
  2.起訴書「犯罪事實」欄內除記載被告毀損電視機及冰箱之行
    為外，另記載「被告基於毀損之犯意，於97年9月5日凌晨0
    時許，前往甲○○之上開租屋處，以腳踢擊甲○○該租屋處
    大門之方式，將該大門旁之牆角處牆壁損壞」，並緊接以括
    號記載（未據房屋所有權人提起告訴）。是該部分是否為本
    案起訴之範圍，即有疑問。公訴檢察官雖到庭稱：這部分只
    是陳述事實的經過，不在起訴範圍（見原審卷一第22頁反面
    ），似認該部分欠缺訴追條件，而非起訴效力所及。然查，
    凡財產法益被侵害時，其財產之所有權人固為直接被害人，
    即對於該財產有事實上管領力之人，因他人之犯罪行為而其
    管領權受有侵害者，亦不失為直接被害人（最高法院42年臺
    非字第18號判例意旨、92年臺非字第61號判決參照）。甲○○為上開房屋之承租人，對該建築有使用收益權，依前揭判
    例意旨，自為合法告訴權人。又甲○○於警詢中已明白表示
    「乙○○用腳踢我家的門，致使我家牆壁損壞」、「我要對
    乙○○提出毀損告訴」（見警卷第8-9頁），是該部分之訴
    追條件並無欠缺（若該部分之行為經認定成立刑法第353條
    第1項毀壞建築物罪，該罪為非告訴乃論之罪，也沒有合法
    告訴與否之問題），檢察官既將該部分之犯罪事實記載於起
    訴書「犯罪事實」欄內，堪信此部分已合法起訴，本院自應
    併予審究，合先敘明。
  (二)毀損大門旁牆壁之部分：
    檢察官認被告涉有上述犯嫌，無非以甲○○及丙○○之證詞
    為主要論據。惟甲○○於警詢中以告訴人身分陳稱：被告於
    97年9月5日凌晨0時許，用腳踢我家的門，致使我家牆壁損
    壞（見警卷第8頁）。後於偵查中以證人身分證稱：我有看
    到被告用腳踢門（見偵卷第14頁）。再於原審審理中以證人
    身分證稱：我和丙○○當天吃宵夜回家看到被告在用腳踢我
    的門，把我家的門撞壞（見原審卷二第54頁）。丙○○則在
    檢察官面前以證人身分證稱：我跟甲○○開車回來有看到被
    告在那邊弄門，我只知道門被弄壞而已（見偵卷第13頁）。
    是除甲○○於警詢中將大門牆壁損壞之原因，歸咎於被告用
    腳踢門外，渠等一再強調被告用腳踢門，把門踢壞（被告是
    否踢壞大門部分非起訴範圍），均未進一步交代何以用腳踢
    門之舉措會使大門旁之牆壁損壞。起訴檢察官則將該牆壁損
    壞歸咎於被告用腳踢門之行為。而被告對其用腳踢大門之舉
    措固已坦認不諱，但其否認施暴為大門旁牆壁損壞之原因。
    觀諸卷附照片所示（見警卷第12頁），該牆壁為水泥磚造，
    質地厚實堅硬，靠近大門處有大片剝落，果若被告在門外用
    腳踢大門，依物理作用力，大門應直接向屋內方向而去，不
    至於會使大門與屋外牆壁面直接接觸，進而產生牆壁剝落之
    情。若係因該大門遭被告踢踹後反彈，與屋內牆壁面直接接
    觸後肇致屋外牆壁部分損壞，衡情應力道應猛烈非常（如照
    片所示牆壁厚度至少一塊磚的長度），該木質建造之大門應
    已殘破不堪，而非照片所示完整之樣貌。是告訴人甲○○所
    證上情顯與常理相悖，同時丙○○之上述證詞，也不足以推
    論上情為真。則被告辯稱該牆壁早已損壞等語，應非虛妄，
    即難令被告就大門旁牆壁損壞部分，負毀損之責。
  (三)毀損電視機及冰箱之部分：
    檢察官認被告涉有此部分犯嫌，亦是以甲○○及丙○○之證
    詞為據。查甲○○於警詢、偵查及原審審理中分別以告訴人
    及證人之身分指稱：我於97年9月6日凌晨，發現我租屋處內
    的電視機與冰箱被毀損，因為被告先前有去我家破壞我的門
    ，要讓我待不下去，所以我認定是被告到我家來破壞（見警
    卷第11頁）；我有目擊被告在我家門口，所以認為是被告毀
    損的，我沒有親眼看到（指被告毀損電視機與冰箱之行為）
    ，但我朋友丙○○有看到（見偵卷第6頁）；被告在我去上
    班的期間去毀損電視機與冰箱，丙○○有看到並打電話跟我
    說（見原審卷二第55頁）。但據丙○○在檢察官面前以證人
    身分證稱：在95年9月5日下午，我從臺北工作回來去找甲○○，剛好甲○○不在家，我有看到1個影子在裡面毀損電視
    機與冰箱，我沒有仔細看，但我覺得有可能是被告，因為被
    告喝酒後會發酒瘋（見偵卷第14頁）。由上述證詞可知，渠
    等認定被告有被訴之毀損行為，均係出於片面臆測，並未親
    見，甲○○所稱「丙○○有親眼目擊」乙事，亦未由丙○○
    口中獲得證實。且甲○○至警局告訴被告毀損之時間為「97
    年9月6日0時50分」，有警詢筆錄1份附卷可查（見警卷第10
    -11頁），晚於被告對其提出詐欺告訴之時（即97年9月5日
    18時25分），甲○○復於警詢中陳稱「他（指被告）都誣告
    我詐賭」，明白地對被告表示不滿，則其是否因被告對其提
    出詐欺告訴，遂將電視機與冰箱遭他人毀損之事怪罪於被告
    ？容有合理懷疑之空間。另丙○○與甲○○兩人於事發當日
    凌晨相約吃宵夜，業據丙○○及甲○○證述屬實（見偵卷第
    13-14頁；原審卷二第55頁），可見兩人交情匪淺，果若丙○○有親見被告至甲○○屋內進行破壞之舉措，自無設詞袒
    護被告之理。況且丙○○與甲○○交情匪淺，既係專程前往
    甲○○家與甲○○會面，何以當有人疑似在屋內破壞物品時
    ，丙○○竟未前往察看究竟？抑或入內阻止？或立刻報警處
    理？是丙○○所證「有看到人影在屋內破壞電視機與冰箱」
    乙節，實難令人不懷疑係丙○○憑空杜撰而來！但無論如何
    ，甲○○及丙○○之證詞均不足採為不利於被告之認定。再
    者，被告固然有恐嚇和用腳踢大門之暴力行為，已經敘明在
    前，惟證據資料不能比附援引，尚須就個案犯罪事實逐一認
    定，不能以被告有恐嚇或動粗之行為，即無視前述證據資料
    之疑問，逕認被告被訴毀損電視機與冰箱之行為確實存在。
    此外，卷附電視機與冰箱遭毀損之照片（見警卷第13頁）也
    只能證明上開物品遭毀損之事實，無法證實為何人所為，亦
    不能片面擷為認定被告犯罪事實之依據。
五、綜上所陳，本院依檢察官所提出之證據方法為調查後，尚不
    能獲得有罪之確信，檢察官所指被告毀損之犯嫌，是否為真
    ，仍有合理懷疑存在。被告辯稱其沒有毀損甲○○的大門旁
    牆壁、電視機與冰箱等語，應非子虛。此外，公訴人復未提
    出其他適合於證明被告毀損罪犯行之其他積極證據，以資證
    明被告有此行為，揆諸前開說明，被告之犯行當屬不能證明
    。原審因而諭知被告毀損部分無罪，並無不合。檢察官上訴
    意旨仍執前詞，指摘原判決諭知被告此部分無罪為不當，非
    有理由，應予駁回。
據上論結，應依刑事訴訟法第368條，判決如主文。
本案經檢察官郭珍妮到庭執行職務。
中    華    民    國    99    年    4     月    29    日
                  刑事第四庭    審判長法  官  吳志誠
                                      法  官  吳森豐
                                      法  官  彭喜有
以上正本證明與原本無異。
不得上訴。
                                      書記官  黃子起
中    華    民    國    99    年    4     月    30    日
附錄本案論罪科刑法條：
中華民國刑法第305條（恐嚇危害安全罪）
以加害生命、身體、自由、名譽、財產之事，恐嚇他人致生危害
於安全者，處2年以下有期徒刑、拘役或3百元以下罰金。

司法院資訊處製作；財團法人民間司法改革基金會備份。
